ACORDAO-COMPLETO-2370876

ACÓRDÃO 1768/2020 ATA 5/2020 - PRIMEIRA CÂMARA

VISTOS, relatados e discutidos estes autos de representação autuada em atendimento aos itens 9.2.2 e 9.2.3 do Acórdão 1317/2017-TCU-Plenário (TC Processo 013.612/2016-6) , que apreciou auditoria realizada com vistas à verificação da conformidade das contratações realizadas pela Superintendência Regional do Incra no Estado de Sergipe (Incra/SE) no período de 2010 a 2015, para prestação de serviços de assistência técnica e extensão rural (Ater) .
	ACORDAM os Ministros do Tribunal de Contas da União, reunidos em Sessão da Primeira Câmara, em:
	9.1. conhecer desta representação, visto que preenche os requisitos de admissibilidade previstos nos arts. 235 e 237, inciso VI, do RI/TCU, para, no mérito, considerá-la parcialmente procedente;
	9.2. acolher as razões de justificativa apresentadas pelos Srs. Manoel Messias de Meneses Freire, Leonardo Goes Silva e André Luiz Bomfim Ferreira;
	9.3. excluir o Sr. Jorge Tadeu Jatobá Correia desta relação processual;
	9.4. determinar ao Instituto Nacional de Colonização e Reforma Agrária que, no prazo de 180 (cento e oitenta) dias, adote as seguintes medidas e informe ao TCU no mesmo prazo o resultado alcançado e as consequentes providências que adotará, incluindo, se for o caso, o plano de ação:
	9.4.1. aprofunde a análise acerca da execução e acompanhamento dos Contratos 39000/2010 e 2000/2013, firmados entre a Superintendência Regional do Incra no Estado de Sergipe (Incra/SE) e o Centro Comunitário de Formação Agropecuária Dom José Brandão de Castro (CFAC) com vistas à prestação de serviços de assistência técnica e extensão rural (Ater) , a fim de avaliar as razões que levaram à obtenção de resultados insatisfatórios, conforme noticiado no relatório que fundamentou o Acórdão 1317/2017-TCU-Plenário;
	9.4.2. verifique se ocorreram situações semelhantes nos contratos firmados pelas demais Superintendências Regionais para prestação de serviços de assistência técnica e extensão rural (Ater) no mesmo período;
	9.4.3. apure os motivos que ocasionaram o baixo quantitativo de participantes nas Chamadas Públicas constantes dos Editais 1/2010 e 1/2012, que levaram à celebração dos  Contratos 39000/2010 e 2000/2013, considerando que apenas o CFAC e a empresa Projetos Agroindustriais Ltda. (Proagi) participaram dos referidos processos licitatórios; 
	9.5. arquivar o presente processo.

Representação autuada com vistas à verificação da conformidade das contratações realizadas pela Superintendência Regional do Incra no Estado de Sergipe (Incra/SE) no período de 2010 a 2015, para prestação de serviços de assistência técnica e extensão rural (Ater).

Primeira Câmara

Superintendência Regional do Incra no Estado de Sergipe (Incra/SE).

3. Responsáveis: André Luiz Bomfim Ferreira, ex-Superintendente (CPF XXX.279.115-XX); Jorge Tadeu Jatobá Correia, ex-Superintendente (CPF XXX.452.064-XX); Leonardo Góes Silva, ex-Superintendente (CPF XXX.055.825-XX); Manoel Messias de Meneses Freire, ex-Superintendente (CPF XXX.231.705-XX).

13.1. Ministros presentes: Benjamin Zymler (na Presidência), Bruno Dantas e Vital do Rêgo.
13.2. Ministro-Substituto convocado: André Luís de Carvalho.
13.3. Ministros-Substitutos presentes: Augusto Sherman Cavalcanti (Relator) e Weder de Oliveira.

AUGUSTO SHERMAN

Adoto, como relatório, a instrução elaborada e aprovada no âmbito da Sec-SE (peças 88/90) .
	"Trata-se de Representação autuada pela Secex-SE, em cumprimento à determinação inserta nos itens 9.2.2 e 9.2.3 do Acórdão 1317/2017-TCU-Plenário, prolatado nos autos do processo TC Processo 013.612/2016-6, Relatório de Auditoria Fiscalis 209/2016, que tratou da verificação da conformidade das contratações realizadas pela Superintendência Regional do Incra no Estado de Sergipe (Incra/SE) no período de 2010 a 2015, para prestação de serviços de assistência técnica e extensão rural (Ater) .
HISTÓRICO
3.	O objetivo da mencionada fiscalização foi auditar procedimentos e documentos relacionados com as contratações de Assistência Técnica e Extensão Rural (Ater) por parte do Incra/SE. Nessa linha, buscou-se avaliar a qualidade, a efetividade e o alinhamento dos serviços prestados pela entidade contratada (o Centro Comunitário de Formação Agropecuária Dom José Brandão de Castro- CFAC) , com os objetivos da Política Nacional de Assistência Técnica e Extensão Rural para Agricultura Familiar e Reforma Agrária (Pnater) . 
3.1	Verificou-se também a atuação do Incra/SE nos quesitos apoio, acompanhamento e fiscalização, visando o desenvolvimento sustentável dos projetos de assentamento contemplados nas contratações de Ater. 
3.2	Em relação à entidade contratada, examinou-se o processo de seleção, de contratação e os processos de pagamento da execução dos serviços de Ater.
3.3	Após a realização da referida auditoria, os resultados encontrados foram consolidados no Relatório de Fiscalização 209/2016 (peça 10) . Os exames realizados resultaram nos seguintes achados:  
	a) falhas na fiscalização in loco do Incra/SE em relação à execução dos Contratos 39000/2010 e 2000/2013, que têm como objeto a execução de serviços de Assistência Técnica e Extensão Rural - Ater; 
	b) indícios de execução insatisfatória ou parcial dos serviços de Ater objetos dos Contratos 39000/2010 e 2000/2013; 
	c) baixo aproveitamento por parte dos agricultores dos serviços de Ater prestados pelo CFAC; 
	d) indícios de não atingimento das metas e ações previstas nas contratações de serviços de Ater em relação aos principais objetivos do Pnater.
3.4	Para saneamento desses achados, seria o caso de propor audiência dos gestores da Autarquia para apresentarem justificativos para as situações encontradas. Todavia, antes dessa medida, sugeriu-se fazer determinação ao Incra/SE para elaborar e encaminhar ao TCU plano de ação contendo cronograma detalhado das medidas destinadas a:
	a) adequar a fiscalização in loco dos contratos de serviços de Ater à legislação aplicável e às rotinas e procedimentos detalhados no Manual de Acompanhamento de Contratos de Ater; 
	b) estabelecer indicadores de qualidade dos serviços de Ater prestados, do desempenho da entidade prestadora de serviços e de satisfação dos agricultores, para que seja possível mensurar o nível de aproveitamento dos conhecimentos adquiridos pelos agricultores; 
	c) estabelecer instrumentos de mensuração, a exemplo de indicadores econômicos, sociais e de infraestrutura, para medir a produção e comercialização de produtos por parte dos assentados, os ganhos sociais da comunidade, as melhorias de infraestrutura no assentamento, o comparativo com resultados de anos anteriores, o comparativo com resultados de outros assentamentos, o comparativo da situação inicial e final de todos os beneficiários após a execução dos contratos de serviços de Ater; para apurar as mudanças ocorridas e os resultados alcançados, e verificar em que medida a execução dos serviços de Ater atendeu aos principais objetivos do Pnater, no sentido de tornar o assentamento sustentável.
4.	Ao apreciar o mencionado relatório de fiscalização, o Exmo. Senhor Ministro Relator Augusto Sherman Cavalcanti entendeu serem pertinentes as medidas propostas pela Secex/SE. Porém, considerou que as Questões de Auditoria 1 a 5 e 7, que tratavam dos aspectos de conformidade das contratações, não foram abordadas no relatório, e por isso deveria a Secex/SE autuar processo específico para que fossem apresentados os resultados dos exames relativos a essas questões.   
4.1 	Nesse sentido, foi prolatado o Acórdão 1317/2017-TCU-Plenário, nos seguintes termos: 
9.1. determinar ao Incra/SE para que, no prazo de cento e vinte dias, elabore e encaminhe a este Tribunal, plano de ação, contendo cronograma detalhado das medidas destinadas a:
9.1.1. adequar a fiscalização in loco dos contratos de serviços de Ater à legislação aplicável e às rotinas e procedimentos detalhados no Manual de Acompanhamento de Contratos de Ater;
9.1.2. estabelecer indicadores de qualidade dos serviços de Ater prestados, do desempenho da entidade prestadora de serviços e de satisfação dos agricultores, para que seja possível mensurar o nível de aproveitamento dos conhecimentos adquiridos pelos agricultores;
9.1.3. estabelecer instrumentos de mensuração, a exemplo de indicadores econômicos, sociais e de infraestrutura, para medir a produção e comercialização de produtos por parte dos assentados, os ganhos sociais da comunidade, as melhorias de infraestrutura no assentamento, o comparativo com resultados de anos anteriores, o comparativo com resultados de outros assentamentos, e o comparativo da situação inicial e final de todos os beneficiários após a execução dos contratos de serviços de Ater, visando apurar as mudanças ocorridas, os resultados alcançados, e verificar em que medida a execução dos serviços de Ater atendeu aos principais objetivos do Pnater, no sentido de tornar o assentamento sustentável;
9.2. determinar à Secex/SE, que:
9.2.1. monitore o cumprimento da determinação do subitem 9.1 acima;
9.2.2. apresente, no prazo de sessenta dias, os resultados dos exames relacionados às questões de auditoria 1 a 5 e 7, formuladas no planejamento da presente fiscalização, autuando processo específico para essa finalidade, autorizando-se, desde já, a realização das inspeções e diligências que se fizerem necessárias;
9.2.3. no processo específico mencionado no subitem anterior, adote as seguintes providências, no mesmo prazo estipulado:
9.2.3.1. identifique os responsáveis, por parte do Incra, pelas falhas encontradas neste processo, atribuíveis a esses agentes, com vistas ao chamamento desses responsáveis em audiência;
9.2.3.2. identifique os responsáveis pela adoção de medidas visando à solução dos problemas relativos à deficiência da infraestrutura nas comunidades, à falta de demarcação dos lotes, à dificuldade de acesso, e à demora para os assentados terem acesso aos créditos iniciais do Incra, sendo que, nos casos em que esses responsáveis forem agentes do Incra, devem ser apuradas as suas responsabilidades também para efeito de audiência, se for o caso; 
9.2.3.3. apure os danos decorrentes de pagamentos por serviços não prestados, prestados em desconformidade com os contratos, ou prestados com baixa qualidade, para efeito de instauração de tomada de contas especial, apurando também as responsabilidades dos agentes do Incra/SE quanto a esses danos, bem como a participação da CFAC, de forma que, se for o caso, seja responsabilizada solidariamente.
5.	Após retorno dos autos à Secex-SE, e em atenção ao subitem 9.2.1 do Acórdão 1317/2017-TCU-Plenário, constituiu-se processo específico de Monitoramento (TC Processo 017.468/2017-5) para examinar o cumprimento do item 9.1 do referido acórdão. 
5.1 	Em relação aos subitens 9.2.2 e 9.2.3 do Acórdão 1317/2017-TCU-Plenário, procedeu-se nestes autos, à peça 67, ao exame dos pontos suscitado pelo Relator do processo, a seguir detalhados, o que resultou na proposta de audiência de gestores do Incra/SE. 
I)	Subitem 9.2.2 do Acórdão 1317/2017-TCU-Plenário - para a Secex-SE apresentar os resultados dos exames relacionados às Questões de Auditoria 1 a 5 e 7, formuladas no planejamento da Fiscalização 209/2016, no âmbito do TC Processo 013.612/2016-6.
6.	As questões de auditoria mencionadas na deliberação em questão se referem a:  
	Q1 - O processo de contratação dos serviços finalísticos do Incra/SE está em conformidade com os requisitos legais e regulamentares, bem como contém projeto básico ou termo de referência, descrevendo, suficientemente, com o grau de detalhe necessário, os serviços que constituem o objeto da contratação?
	Q2 - As entidades contratadas para executar serviços inerentes às atividades finalísticas do Incra dispõem de condições técnicas e operacionais para consecução do objeto, bem como suas atribuições estatutárias ou regimentais se adequam ao objeto contratual?
	Q3 - Os preços dos serviços inerentes às atividades finalísticas do Incra/SE contratados mediante dispensa de licitação estão justificados no processo e são compatíveis com os praticados no mercado?
	Q4 - Houve direcionamento de licitação ou chamada pública para contratação de serviços inerentes às atividades finalísticas do Incra/SE?
	Q5 - Os contratos celebrados pelo Incra/SE estão em conformidade com os requisitos legais e regulamentares, contém todas as cláusulas necessárias e estão em conformidade com os termos da licitação/chamada pública e da proposta vencedora?
	Q7 - O pagamento dos valores contratados está sendo realizado de acordo com as medições, a legislação e o instrumento contratual?
7.	Destacou o Relator do processo que as Questões de Auditoria 1 a 5 e 7 não foram abordadas no relatório de fiscalização resultante da auditoria realizada no Incra/SE. 
8.	Observou o exame na peça 67 que, de fato, faltou comunicar nesse relatório o resultado dos exames relativos a essas questões. Apenas foram relatados os resultados dos exames relativos às Questões de Auditoria 6 e 8, porque, para essas, foram constatados achados.  
9.	Não obstante a apontada lacuna, a equipe de fiscalização avaliou individualmente todas as questões de auditoria, registrando, no entanto, apenas os resultados das Questões de Auditoria 6 e 8. 
10.	Em relação à verificação da conformidade dos processos de contratação dos serviços finalísticos do Incra/SE, relativos à Assistência Técnica e Extensão Rural (Ater) , com os requisitos legais e regulamentares, bem como se eles continham projeto básico ou termo de referência, descrevendo, suficientemente, com o grau de detalhe necessário, os serviços que constituíam os objetos das contratações (Questão 1 da Auditoria) ; examinou-se: 
	a) o Edital de Chamada Pública 1/2010 (peça 16) ; 
	b) o Projeto Básico do Edital 1/2010 (peças 17 a 19) 
	c) o Edital de Chamada Pública 1/2012 (peça 20) ; 
	d) o Projeto Básico do Edital 1/2012 (peça 21 a 22) . 
10.1	Após os exames realizados nesses documentos, relativos à fase de seleção da empresa contratada (Centro Comunitário de Formação Agropecuária Dom José Brandão de Castro) , não se observou anormalidades ou irregularidades relativas aos normativos que regem a matéria, em especial a Lei 12.188/2010 (Lei da Ater) e o Decreto 7.215/2010, que regulamenta esta lei. Os editais de chamada pública e projetos básicos descreveram com detalhamento suficiente os serviços objetos das contratações.   
10.2	Observou-se, ainda, que os serviços previstos nas contratações eram destinados a beneficiários contemplados nos programas finalísticos do Incra/SE, e atendiam área geográfica do estado de Sergipe, área de atuação da autarquia. 
11.	Em relação às condições técnicas e operacionais da entidade contratada para realização dos objetos (Questão 2 da Auditoria) ; foram anexados aos autos documentos acerca da experiência da entidade em outros objetos similares, bem como a experiência profissional do seu corpo técnico.   
11.1	Após examinar esses documentos (atestados de capacidade técnica, declarações de experiência e equipe técnica) , foi possível observar, ao menos no seu aspecto formal, que o CFAC possuía as condições técnicas e operacionais para a execução dos Contratos 39000/2010 e 2000/2013 celebrados com o Incra/SE. Com efeito, a entidade anexou vários desses documentos, o que levou a crer que a entidade detinha à época da contratação a expertise na realização de objetos que guardavam relação com os objetos contratados.  
11.2	Ademais, fez parte desses mesmos documentos uma extensa lista de profissionais pertencentes ao corpo técnico da instituição contratada, com currículos que mostram experiência quanto aos objetos executados.  
11.3	Nesse sentido, foi possível afirmar que a entidade contratada pelo Incra/SE, no aspecto formal, e à luz dos documentos examinados, detinha a capacidade técnica e operacional para a realização dos serviços de Ater, objeto dos Contratos 39000/2010 e 2000/2013. 
12.	No que se refere aos preços dos serviços inerentes às atividades finalísticas do Incra/SE, contratados mediante dispensa de licitação (Questão 3 da Auditoria) , não se constatou sobrepreço ou superfaturamento nos processos licitatórios que envolveu o CFAC.  
12.1	Observou-se que consta dos processos de contratação do CFAC (Contratos 39000/2010 e 2000/2013) a composição dos custos dos serviços de Ater, com o detalhamento dos custos unitários.  
12.2	Para fazer essa composição de preços, o Incra/SE utilizou como referência a Portaria MDA 51/2009, que padroniza os itens mais frequentes de despesas realizadas em convênios. Esses itens referem-se a: combustível, refeição/alimentação, hospedagem, horas técnicas, locação de veículo, quilometragem, kits de materiais didáticos e de apoio.  
12.3	Essa padronização de preços, segundo a referida portaria, dá-se por ato de autoridade competente do MDA e vincula a sua utilização nas unidades finalísticas do ministério. Notou-se que a maioria das despesas previstas para serem realizadas no âmbito dos Contratos 39000/2010 e 2000/2013 estão contempladas nessa padronização de custos. Aliado a isso, verificou-se que, para itens não contemplados na referida portaria, a autarquia realizou pesquisas de preço em empresas diferentes, conforme pode ser visto às peças 39 e 46. 
12.4	Assim, o Incra/SE, além de seguir referencial de preços estabelecido pelo MDA na realização dos serviços de Ater nessas contratações, ainda fez pesquisa de preços para itens não contemplados na padronização de custos.  
13.	Quanto à possibilidade de direcionamento de licitação ou chamada pública para contratação de serviços inerentes às atividades finalísticas do Incra/SE (Questão 4 da Auditoria) , verificou-se a conformidade da seleção da vencedora (CFAC) , não sendo encontrados indícios de anormalidade nos processos de contratação.
13.1	O CFAC foi contratado mediante dispensa de licitação, autorizada pelo art. 24, inciso XXX, da Lei 8.666/1993, item instituído pela Lei 12.188/2010, seguindo os parâmetros definidos em edital. A entidade foi escolhida a partir de critérios de seleção estabelecidos pelos Editais 1/2010 e 1/2012, que foram avaliados a partir das informações constantes das propostas técnicas apresentadas pelo CFAC e pela empresa Projetos Agroindustriais Ltda. (Proagi) , participantes do processo licitatório. 
13.2	 Dessa forma, de acordo com os exames realizados, não se identificou qualquer indício de direcionamento na seleção da entidade contratada (CFAC) . 
14.	No tocante à celebração dos contratos firmados entre o Incra/SE e o CFAC (Questão 5 da Auditoria) , ao examinar as cláusulas contratuais, verificou-se que as exigências essenciais do art. 55 da Lei 8.666/1993 estão contempladas nos Contratos 39000/2010 e 2000/2013, bem como se observou que as condições estabelecidas nos contratos guardam conformidade com os termos da licitação e da proposta apresentada pelo licitante vencedor.   
14.1	Nesse sentido, observa-se que não foram identificadas anormalidades/irregularidades nesses dois processos de contratação.
15.	Por fim, em relação verificação da conformidade dos pagamentos dos valores contratados de acordo com as medições, a legislação e o instrumento contratual (Questão 7 da Auditoria) , foram examinadas amostras de processos de pagamentos relativos aos Contratos 39000/2010 e 2000/2013. 
15.1	Verificou-se que os processos de pagamentos dessas contratações foram constituídos com relatórios de atividades e relatórios de visitas técnicas apresentados pelo CFAC, que descreveram a realização integral ou parcial das metas de trabalho previstas. De posse desses relatórios, a área técnica do Incra/SE fez os devidos ajustes, inclusive glosando certos valores antes de liberar os pagamentos. 
15.2	Para autorizar os pagamentos, os técnicos da autarquia procederam a um chek-list, com informações referentes a: ateste dos beneficiários, GFIP, GPS, FGTS, PIS IRRF, folha de pagamento, contra cheques, cálculos financeiros e comprovação de pagamento de parcela do 13º salário. Além disso, observou-se que os pagamentos foram precedidos da análise e confirmação da regularidade fiscal-previdenciária do contratado, e foram efetuados seguindo as condições estipulados no edital e no contrato. 
15.3	Dessa forma, não foi constatada nenhuma irregularidade/anormalidade referente aos pagamentos dos valores contratados, uma vez que, mesmo sem a adequada fiscalização in loco por parte do Incra/SE, a entidade contratada apresentou todos os documentos necessários e exigidos pela contratante, a exemplo de relatórios de atividades, relatórios de visitas técnicas, fotografias, notas fiscais e outros previstos na contratação.  
16.	Ao final desse ponto da instrução de peça 67, que tinha o objetivo de examinar as Questões de Auditoria 1 a 5 e 7, e apresentar os devidos resultados, concluiu-se que, no âmbito da Fiscalização 209/2016 (TC Processo 013.612/2016-6) , e à luz dos papéis de trabalho que foram anexados aos autos, não se observou anormalidades/irregularidades, motivo pelo qual não se fez necessário medida de controle adicional por parte deste Tribunal quanto às referidas questões de auditoria.
II)	Subitem 9.2.3 do Acórdão 1317/2017-TCU-Plenário - para a Secex-SE adotar as providências mencionadas nos subitens 9.2.3.1, 9.2.3.2 e 9.2.3.3, do referido acórdão.  
17.	Nesse item, houve determinação deste Tribunal à Secex-SE para que, in verbis:  
9.2.3.1. identifique os responsáveis, por parte do Incra, pelas falhas encontradas neste processo, atribuíveis a esses agentes, com vistas ao chamamento desses responsáveis em audiência;
9.2.3.2. identifique os responsáveis pela adoção de medidas visando à solução dos problemas relativos à deficiência da infraestrutura nas comunidades, à falta de demarcação de lotes, à dificuldade de acesso, e à demora para os assentados terem acesso aos créditos iniciais do Incra, sendo que, nos casos em que esses responsáveis forem agentes do Incra, devem ser apuradas as suas responsabilidades também para efeito de audiência, se for o caso; 
9.2.3.3. apure os danos decorrentes de pagamentos por serviços não prestados, prestados em desconformidade com os contratos, ou prestados com baixa qualidade, para efeito de instauração de tomada de contas especial, apurando também as responsabilidades dos agentes do Incra/SE quanto a esses danos, bem como a participação da CFAC, de forma que, se for o caso, seja responsabilizada solidariamente.
18.	Após reexaminar esses pontos na instrução de peça 67, observou-se que algumas situações justificavam o chamamento em audiência dos gestores responsáveis pela Autarquia à época dos fatos, e outras não, em virtude das razões adiante expostas. 
19.	Acerca do subitem 9.2.3.1 (identifique os responsáveis, por parte do Incra, pelas falhas encontradas neste processo, atribuíveis a esses agentes, com vistas ao chamamento desses responsáveis em audiência) , concluiu-se que as falhas encontradas justificavam a realização de audiência dos gestores do Incra/SE, pelas razões adiante expostas. 
20.	No caso do achado relativo a falhas na fiscalização in loco do Incra/SE sobre a execução dos Contratos 39000/2010 e 2000/2013, viu-se que essas falhas decorreram dos seguintes motivos:
	a) 	a fiscalização in loco dos serviços de Ater foi realizada por sorteio ou outros meios, sem a utilização do método matemático de amostragem previsto no Anexo II da Portaria Incra 581/2010: 
	b) 	ocorreu grande lapso temporal entre a realização do serviço de assistência técnica (Ater) prestado pela entidade contratada (CFAC) e a fiscalização in loco realizada pelo Incra/SE;
	c) 	houve deficiência de avaliação do Incra/SE em relação: à comprovação da efetiva realização das atividades e dos quantitativos atingidos pela entidade executora na execução do contrato; aos prazos e cronogramas de execução; à adequação dos serviços prestados e o atendimento às especificações das atividades individuais e coletivas;
	d) 	os relatórios de fiscalização não fizeram menção à aplicação de questionários junto aos técnicos do CFAC, quanto a rotinas, cumprimento de prazos, forma e métodos empregados na execução do contrato, nem junto aos agricultores, quanto à satisfação dos serviços prestados, conforme prescrito em normativos internos; 
	e) 	não houve visão comparativa entre o planejado e o executado nos relatórios de fiscalização. 
20.1	Esse conjunto de falhas revelou que a atuação do Incra/SE foi deficiente quanto à fiscalização dos contratos firmados com o CFAC para a prestação de serviços de Ater. A autarquia não adotou as medidas necessárias para solucionar os problemas encontrados, e obter melhores resultados na execução desses serviços, com melhor aproveitamento por parte dos assentados, e com um maior alcance dos objetivos da Política Nacional de Assistência Técnica e Extensão Rural (Pnater) . 
20.2	Ademais, pode-se inferir que as falhas na fiscalização in loco do Incra/SE em relação à execução dos Contratos 39000/2010 e 2000/2013 contribuíram para a ocorrência das demais situações encontradas, relativas aos indícios de execução insatisfatória ou parcial dos serviços de Ater, ao baixo aproveitamento por parte dos agricultores dos serviços de Ater prestados pelo CFAC; e aos indícios de não atingimento das metas e ações em relação aos principais objetivos do Pnater. 
20.3	Nesse sentido, diante da gravidade dessa situação observada, justifica-se o chamamento em audiência dos gestores da autarquia responsáveis pelo acompanhamento e fiscalização da execução das contratações do CFAC para apresentar suas razões de justificativa em relação às falhas identificadas no Relatório de Fiscalização 209/2016.   
21.	No caso do achado relativo aos indícios de execução insatisfatória ou parcial dos serviços de Ater executados no âmbito dos Contratos 39000/2010 e 2000/2013; tem-se que essa irregularidade e também decorrente da deficiente fiscalização do Incra/SE, e foi observada, principalmente, em entrevistas junto a alguns assentados.  
21.1	Percebeu-se nas opiniões dos agricultores que a presença mais constante do Incra/SE nas comunidades beneficiadas contribuiria de forma significativa para que os resultados alcançados na execução dos serviços de Ater fossem melhor aproveitados pelos assentados.  
21.2	 Nesse sentido, reforça-se a necessidade de chamar em audiência os gestores do Incra/SE, responsáveis pelo acompanhamento e fiscalização da execução das contratações do CFAC, para apresentar as suas razões de justificativa, para a deficiente fiscalização da autarquia na execução dos Contratos 39000/2010 e 2000/2013, que resultou na constatação, no Relatório de Fiscalização 209/2016, de indícios de execução insatisfatória ou parcial dos serviços de Ater executados no âmbito desses dois contratos. 
22.	Em relação ao achado que trata do baixo aproveitamento por parte dos agricultores dos serviços de Ater prestados pelo CFAC; essa constatação também decorreu da deficiente fiscalização e acompanhamento por parte do Incra/SE. Em entrevistas realizadas com gestores do Incra/SE e com assentados, foram mencionados fatores que desmotivavam o assentado para participar das ações promovidas pela entidade contratada. Os principais aspectos mencionados foram: a falta de infraestrutura nos lotes dos assentados, a demora para acesso aos créditos iniciais do Incra e o baixo grau de formação dos assentados. 
22.1	Ou seja, há um descasamento entre as necessidades dos assentamentos e a implantação dos programas sociais necessários à criação e ao desenvolvimento das comunidades. Além disso, a deficiente presença do Incra seja no apoio e desenvolvimento dos assentamentos seja na fiscalização da prestação dos serviços de Ater é fator que, potencialmente, contribui para que os assentados não se beneficiem integralmente das ações previstas nos contratos de assistência técnica. 
22.2	 Alguns desses fatores citados, no entanto, não dependem diretamente do Incra. De qualquer forma, a responsabilidade maior pelas ações para dotar os assentamentos de infraestrutura mínima para um melhor aproveitamento dos serviços de Ater é do Incra/SE. A presença mais constante da autarquia nos assentamentos, apoiando e adotando medidas para os problemas encontrados, certamente possibilitaria um melhor aproveitamento das ações promovidas por parte dos assentados.  
22.3	Nesse sentido, mais uma vez, reforça-se a necessidade de chamar em audiência os gestores do Incra/SE, responsáveis pelo acompanhamento e fiscalização da execução das contratações do CFAC, para apresentar as suas razões de justificativa, para a deficiente fiscalização da autarquia na execução dos Contratos 39000/2010 e 2000/2013, que resultou na constatação, no Relatório de Fiscalização 209/2016, de baixo aproveitamento dos serviços prestados pelo CFAC aos assentamentos contemplados nos referidos contratos.   
23.	No caso do achado relativo aos indícios de não atingimento das metas e ações previstas nas contratações de serviços de Ater em relação aos principais objetivos do Pnater, previstos na Lei 12.188/2010; foram constatados problemas que dificultam o alcance desses objetivos, tais como: 
	a) 	dificuldade de articulação de interesses entre os assentados;
	b) 	instabilidade nas relações internas;
	c) 	dificuldade para realização de atividades coletivas;
	d) 	más condições de acesso ao assentamento, e às estradas internas dos lotes dos agricultores;
	e)	dificuldade para escoamento dos produtos, o que impacta na baixa comercialização da produção.
23.1	Parte significativa desses problemas decorre do insuficiente apoio do Incra/SE para a organização dos assentamentos. Por meio de depoimentos de assentados, verificou-se que a atuação do órgão é esporádica e, quando ocorre, é voltada essencialmente à fiscalização dos serviços de Ater. 
23.2	Esse fato contribuiu de forma potencial para que os serviços prestados de assistência técnica e extensão rural pela contratada não conseguissem alcançar efetivamente os principais objetivos da Pnater.  
23.3	Assim, justifica-se, mais uma vez, chamar em audiência os gestores do Incra/SE, responsáveis pelo acompanhamento e fiscalização da execução das contratações do CFAC, para apresentar as suas razões de justificativa para a deficiente fiscalização da autarquia na execução dos Contratos 39000/2010 e 2000/2013, que resultou na constatação, no Relatório de Fiscalização 209/2016, do não atingimento dos principais objetivos da Pnater, previstos na Lei 12.188/2010.  
24.	Em relação ao subitem 9.2.3.3 do referido acórdão (para a Secex-SE apurar os danos decorrentes de pagamentos por serviços não prestados, prestados em desconformidade com os contratos, ou prestados com baixa qualidade, para efeito de instauração de tomada de contas especial, apurando também as responsabilidades dos agentes do Incra/SE quanto a esses danos, bem como a participação da CFAC, de forma que, se for o caso, seja responsabilizada solidariamente) ; após reexame dos papéis de trabalho, observou-se que o dano ao erário, acaso existente, seria de difícil quantificação, motivo pelo qual não se mostrou razoável propor a instauração de tomada de contas especial, pelos razões adiante expostas.
24.1	Embora os achados da fiscalização tenham apontado situações de indícios de execução insatisfatória ou parcial dos serviços de Ater executados no âmbito dos Contratos 39000/2010 e 2000/2013, baixo aproveitamento por parte dos agricultores dos serviços de Ater prestados pelo CFAC e indícios de não atingimento das metas e ações previstas nas contratações de serviços de ATER em relação aos principais objetivos do Pnater; não há como apurar objetivamente eventuais danos ao erário em decorrência dessas situações. 
24.2	Tanto no caso dos indícios de execução insatisfatória ou parcial dos serviços de Ater, bem como no caso dos indícios de não atingimento das metas e ações previstas nas contratações do CFAC, essas situações foram observadas a partir de entrevistas com alguns assentados, que se mostraram insatisfeitos. Todavia, tais relatos não autorizam, por si sós, caracterizar em que medida o serviço deixou de ser executado, não se podendo, assim, apurar objetivamente a quantia eventualmente que deveria ser devolvida, haja vista que os indícios levantados por entrevistas não têm poder probatório suficiente para evidenciar e comprovar possíveis danos ao erário. 
24.3	Do mesmo modo, não há como quantificar o efeito financeiro para a constatação do baixo aproveitamento por parte dos agricultores dos serviços de Ater prestados pelo CFAC. 
24.4	Desse modo, considerando que não se vislumbrou evidência suficiente para comprovar objetivamente a ocorrência de dano ao erário, observa-se que resta prejudicada, diante das circunstâncias apontadas, a apuração de danos e a responsabilização de agentes para que seja instaurada a tomada de contas especial.
25.	Ao final da instrução de peça 67, sugeriu-se ouvir em audiência os Srs. Jorge Tadeu Jatobá Correia, Manoel Messias de Meneses Freire, Leonardo Goes Silva e André Luiz Bomfim Ferreira, Superintendentes Regionais do Incra/SE, à época dos fatos, para apresentarem suas razões de justificativa, em virtude da constatação, no Relatório de Fiscalização 209/2016, de falhas na fiscalização in loco do Incra/SE. 
25.1	Os quatro gestores foram mencionados na proposta de audiência, em virtude de terem atuado como Superintendentes na execução dos Contratos 39000/2010 e 2000/2013, conforme informações prestadas pelos próprios gestores e reproduzidas no quadro a seguir. A irregularidade identificada foi a mesma para todos (falhas na fiscalização da execução contratual) e as condutas se repetiram, para todo o período da execução.  
	
	Gestor do Incra SE
	Período da gestão

	Jorge Tadeu Jatobá Coreia 
	28/4/2011 a 28/6/2011

	Manoel Messias de Meneses Freire
	28/6/2011 a 31/5/2012

	Leonardo Goes Silva
	13/9/2012 a maio de 2015

	André Luiz Bomfim Ferreira
	22/5/2015 a 1º/7/2016 de 2016

26.	A Unidade Técnica, ao apreciar a proposta da referida instrução, se manifestou favoravelmente (peça 68) . 
27.	Por Despacho (peça 69) , o Relator do processo conheceu da Representação, e considerou prejudicado o comando do Acórdão 1317/2017-TCU-Plenário que determinou a complementação das apurações realizadas no TC Processo 013.612/2016-6, quanto à regularidade das contratações ali mencionadas (subitem '9.2.2') . Com efeito, a unidade técnica demonstrou já ter realizado satisfatoriamente tal apuração, tendo concluído pela inexistência de indício irregular a apurar.
27.1	Quanto à proposta de audiência dos gestores do Incra/SE, salientou o Relator que era cabível e pertinente, pelas razões expostas pela Unidade Técnica, que demonstrou ter havido falhas significativas na fiscalização contratual, as quais, provavelmente, impactaram a efetividade de da prestação dos serviços de assistência técnica e extensão rural.
27.2	Nesse sentido, determinou a realização da audiência proposta pela Secex/SE nos termos apresentados na proposta de encaminhamento. 
EXAME TÉCNICO 
28.	Mediante os Ofícios 0024, 0025, 0026 e 0027/2018-TCU/Secex-SE (peças 71 a 74) , os Srs. Jorge Tadeu Jatobá Correia, Manoel Messias de Meneses Freire, Leonardo Góes Silva e André Luiz Bomfim Ferreira, respectivamente, foram notificados de audiência, para apresentarem razões de justificativa para falhas na fiscalização in loco, observadas no Relatório de Fiscalização 209/2016. 
29.	Em resposta às referidas audiências, os responsáveis apresentaram documentos e informações, que passaram a fazer parte dos autos às peças 83 a 86. 
30.	O Sr. Jorge Tadeu Jatobá Correia encaminhou sua resposta por meio do Ofício 6132/2018/OAN/P/SEDE/INCRA-INCRA (peça 83, p. 1) . 
30.1	Preliminarmente, informou que não atuou no Contrato CRT/SE/2000/2013, uma vez que se encontrava como Superintendente Regional do Incra em Goiás, conforme atos de exoneração e nomeação anexados (peça 83, p. 1-2) . 
30.2	Em relação ao Contrato CRT/SE/39000/2010, prestou os seguintes esclarecimentos (peça 83, p. 2) : 
	a) que, apesar de ter sido celebrado em dezembro de 2010, a execução do referido ajuste só teve início somente em 18/4/2011; 
	b) que, por se encontrar legalmente afastado das atribuições funcionais do Incra/SE desde 28/6/2011, quando foi exonerado, necessitou recorrer a informações e documentos junto à Autarquia. 
31.	O Sr. Manoel Messias de Meneses Freire encaminhou sua resposta por meio do Ofício 01/MMMF/2018 (peça 84, p. 1) . 
31.1	Preliminarmente, informou que não atuou no Contrato CRT/SE/2000/2013, porque foi exonerado a pedido em 31/5/2012, quando retornou as suas atividades funcionais no Governo do Estado de Sergipe (peça 84, p. 2) . 
31.2	Em relação ao Contrato CRT/SE/39000/2010, prestou os seguintes esclarecimentos (peça 84, p. 2) : 
	a) que foi celebrado na gestão anterior a deste signatário, em dezembro de 2010, momento em que se encontrava na Empresa de Desenvolvimento Agropecuário de Sergipe (Emdagro) ;  
	b) que foi nomeado no Incra/SE em 28/6/2011.  
32.	O Sr. André Luiz Bomfim Ferreira enviou o Ofício 033/SR-23/SE/INCRA, em resposta ao ofício de audiência (peça 85, p. 1) . 
32.1	Inicialmente, esclareceu que os dois contratos, objeto dessa audiência, tiveram suas celebrações e inícios de execução em momentos anteriores ao tempo em que exerceu os encargos de Superintendente do Incra/SE, uma vez que foi nomeado para esse cargo em 22/5/2015 (peça 85, p. 2) . 
32.2	Acompanhou a execução dos Contratos 39000/2010 e 2000/2013, desde a sua nomeação até 1/7/2016, período ao qual apresentará as suas razões de justificativa (peça 85, p. 2) . 
33.	O Sr. Leonardo Góes Silva encaminhou as suas razões de justificativa, mediante o Ofício 01/P/INCRA (peça 86, p. 1) . 
33.1	Incialmente, informou que o Contrato 39000/2010 foi celebrado em dezembro de 2010, momento em que estava exercendo atividades no cargo de perito federal agrário no Incra/SE (peça 86, p. 2) . Quanto ao Contrato 2000/2013, foi firmado em março de 2013, na sua gestão, nomeado em 13/9/2012 (peça 86, p. 2) . 
33.2	Nesse sentido, acompanhou a execução dos dois contratos desde a nomeação até maio de 2015, quando foi nomeado para exercício do cargo de Diretor de Programas do Incra, em Brasília (peça 86, p. 2) .  
34.	Preliminarmente, vê-se que o Sr. Jorge Tadeu Jatobá Correia efetivamente atuou por pouco tempo (abril a junho de 2011) na execução do Contrato 39000/2010, não sendo razoável atribuir-lhe responsabilidade por eventuais falhas/irregularidades previstas nos itens da referida audiência.  
34.1	Em virtude disso, acha-se prudente excluir o gestor da relação processual, tendo em vista a sua não participação na execução do Contrato 2000/2013, e a reduzida gestão no Contato 39000/2010.  
35.	Os demais gestores acompanharam a execução seja de um ou dos dois contratos em períodos a partir de um ano, sendo para esses razoável a atribuição de responsabilidade para as falhas/irregularidades apontadas nos ofícios de audiência. 
36.	Todos esses gestores encaminharam as mesmas razões de justificativas, motivo pelo qual serão adiante resumidas e examinadas em conjunto. 
37.	Item 'a' da audiência (fiscalização in loco dos serviços de Ater era realizada por sorteio ou outros meios, sem a utilização do método matemático de amostragem previsto no Anexo II da Portaria Incra 581/2010, prescrito no art. 4º, § 2º deste normativo, para ser utilizado nesta fiscalização, e em consonância com o art. 8º, §1º, inciso II, do Decreto 7.215/2010; restando prejudicado o grau de alcance dos resultados atingidos na execução dos contratos) . 
Das razões de justificativas dos Srs. Manoel Messias de Meneses Freire, Leonardo Góes Silva e André Luiz Bomfim Ferreira (peça 83, p. 3-5) 
37.1	Concordam que não foi adotado na fiscalização in loco dos Contratos CRT/SE/39.000/2010 e 2000/2013 o método matemático de amostragem previsto no Anexo II da Portaria 581/INCRA/2010. Todavia, discordam quanto ao prejuízo ao alcance dos resultados atingidos na execução dos contratos. 
37.2	Destacam que o número de fiscalizações realizadas ao longo da vigência do Contrato 39000/2010 foi superior ao estipulado pela referida Portaria. Isso porque a equipe de fiscalização entendeu que seria possível fiscalizar mais do que o proposto pelo método matemático, em virtude das dimensões territoriais do estado. 
37.3	Pelo modelo amostral da portaria, seria necessário realizar fiscalizações em 475,78 famílias assentadas. No entanto, conforme dados obtidos junto ao Incra/SE, foram entrevistadas 940 famílias de beneficiários dos serviços previstos no referido contrato.  
37.4	Diante disso, concluíram os gestores que o grau de alcance dos resultados atingidos na execução do contrato não foi prejudicado pela não utilização da amostragem prevista no Anexo II da Portaria 581/INCRA/2010. 
37.5	Ainda acrescentaram os responsáveis que os componentes da equipe técnica que fiscalizou o contrato eram servidores do quadro efetivo do Incra/SE, possuíam perfis profissionais compatíveis com as metas e ações contratadas e ocupavam cargos com atribuições vinculadas às atividades realizadas em projetos de assentamentos. 
Análise técnica 
37.6	Os responsáveis confirmaram que não adotaram, na fiscalização in loco dos Contratos CRT/SE/39.000/2010 e 2000/2013, o método matemático de amostragem previsto no Anexo II da Portaria 581/INCRA/2010; mas que disso não teria resultado prejuízo ao alcance dos resultados atingidos na execução dos referidos contratos. 	Disseram também que entenderam que seria possível fiscalizar mais do que o previsto nos cálculos do modelo estipulado na referida portaria. 
37.7	Mesmo tendo os gestores afirmado que fiscalizaram em maior quantidade que o que seria previsto, o art. 4º, § 2º da Portaria Incra 581/2010 informa que a fiscalização seria realizada in loco, e conforme o método de amostragem previsto no Anexo II da referida portaria. Houve assim no caso o descumprimento de normativo interno, sem que fosse justificado à época o porquê dessa alteração de rumo e as suas vantagens. 
37.8	Ademais, na própria portaria, no seu Anexo II, consta que a metodologia da amostragem já era praticada com êxito na SR13/MT. 
37.9	Embora os gestores tenham afirmado que realizaram mais fiscalizações, o Relatório de Fiscalização 209/2016 traz informações coletadas nos Relatórios Técnicos de Visitas da empresa contratada e nas entrevistas realizadas nos projetos de assentamento, com os agricultores, de que o Incra/SE se fez pouco presente no acompanhamento e avaliação dos serviços de Ater. 
37.10	Inclusive os achados desse relatório estão diretamente ligados a ausência ou insuficiência de fiscalização ou acompanhamento do Incra/SE, bem como pela falta de definição de indicadores para medir a qualidade dos serviços prestados de Ater, o desempenho da entidade prestadora de serviços e a satisfação dos agricultores e o nível de aproveitamento dos conhecimentos adquiridos pelos agricultores. 
37.11	Dessa forma, não devem ser aceitas as razões de justificativas apresentadas pelos gestores, pois além do descumprimento ao Anexo II da Portaria 581/INCRA/2010, o alcance dos resultados na execução dos contratos de Ater foi prejudicado pela falta ou insuficiência de acompanhamento e fiscalização por parte do Incra/SE. 
38.	Item 'b' da audiência (grande lapso temporal entre a realização do serviço de assistência técnica (Ater) prestado pela entidade contratada (CFAC) e a fiscalização in loco realizada pelo Incra/SE, o que prejudicou a aferição dos serviços prestados) . 
Das razões de justificativas dos Srs. Manoel Messias de Meneses Freire, Leonardo Góes Silva e André Luiz Bomfim Ferreira (peça 83, p. 5) 
38.1	Os responsáveis esclareceram que: 
	a) o procedimento para liquidação das faturas iniciava-se com a entrega dos relatórios dos serviços executados, contendo todas as informações exigidas pelo art. 23 da Lei 12.188/2010; 
	b) esses relatórios traziam informações e dados relativos às atividades realizadas nos trinta dias anteriores a sua entrega; 
	c) a equipe de fiscalização do contrato necessitava de um prazo médio de quinze dias para realizar as análises e conferências dos citados relatórios, em virtude do alto volume de documentos que eram analisados.  
38.2	Dessa forma, concluíram os responsáveis que o lapso de tempo não foi de grande dimensão a ponto de prejudicar a aferição dos serviços prestados, principalmente ao se considerar o quantitativo de relatórios dos serviços prestados, bem como o volume de informações contidos nos mesmos, que necessitavam ser analisados e conferidos pela equipe de fiscalização do Contrato CRT/SE/39.000/2010, e ainda considerando que o quantitativo de fiscalizações realizadas foi superior ao previsto no Anexo II da Portaria 581/INCRA/2010. 
Análise técnica
38.3	Os gestores afirmaram que o lapso de tempo não foi tão grande a ponto de prejudicar a aferição dos serviços prestados, tendo em vista o grande volume de informações a serem analisados. 
38.4	Todavia, não é o que se constatou no Relatório de Fiscalização 209/2016. Ocorreram muitos casos registrados nos próprios relatórios de acompanhamento e fiscalização do Incra/SE (peças 10 e 11 do TC Processo 013.612/2016-6) de grande lapso temporal entre a data da fiscalização do Incra e o período de execução dos serviços, cerca de três a seis meses após a prestação dos serviços.
38.5	A título de exemplo da demora do Incra em fiscalizar a execução dos serviços por parte da contratada, pode-se citar os seguintes casos presentes nos relatórios do Incra: 
a)	ano 2011 - peça 10, p. 2, 7, 13, 16, 28, 34, 37, 41, 45, 45, 55, 65, 70, 81, 85; 
b)	ano 2014 - peça 10, p. 156-159, 164-166, 170-173, 180-182, 190-194, 223-227, ... 325-329; 
c)	ano 2015 - peça 10, p. 511-513, 516-518, 531-534, 542-545, 556-560; peça 11, p. 2-6, 21-24, ..., 303-307, 322-324, 328-330. 
38.6	É possível verificar assim que, na maioria dos relatórios de fiscalização, houve demora para a realização da fiscalização in loco dos serviços prestados pela empresa contratada. 
38.7	Ainda pode-se destacar nos relatórios mencionados (peça 10, p. 18, 39, 43, 67, 71, 79, 82, 88) , emitidos por fiscais do Incra/SE, o seguinte registro: 'necessidade de estreitar o espaço de tempo entre a fiscalização/monitoramento e a execução dos serviços'.  
38.8	Inclusive, nesses mesmos relatórios, vê-se também o registro dos fiscais de que pela forma de acompanhamento e fiscalização realizada não seria possível aferir a qualidade dos serviços prestados (peça 10, p. 10, 17, 38, 42, 79, 82, 88) .  
38.9	Diante dessas evidências, conclui-se que resta claro que houve demora entre a prestação dos serviços pela entidade contratada e a fiscalização in loco do Incra/SE, o que prejudicou, de forma importante, a aferição da quantidade e qualidade dos serviços prestados e a adoção de medidas corretivas. 
38.10	Dessa forma, não são aceitáveis as razões de justificativas apresentadas pelos responsáveis. 
39.	Item 'c' da audiência (ausência nos relatórios de fiscalização do Incra/SE de registros detalhados que indiquem a avaliação exata e suficiente de três dos cinco principais itens de verificação da fiscalização in loco relacionados no item 6.2 do Manual de Acompanhamento de Contratos de Ater, quais sejam: a comprovação da efetiva realização das atividades e dos quantitativos atingidos pela entidade executora na execução do contrato; os prazos e cronogramas de execução; a adequação dos serviços prestados e o atendimento às especificações das atividades individuais e coletivas, como duração em horas, número de participantes, temas abordados, etc) . 
Das razões de justificativas dos Srs. Manoel Messias de Meneses Freire, Leonardo Góes Silva e André Luiz Bomfim Ferreira (peça 83, p. 6-9) 
39.1	Os gestores informaram que o Incra e o antigo MDA eram responsáveis por implementar e deliberar sobre normas e procedimentos a serem adotados nas atividades de assistência técnica, inclusive no tocante ao acompanhamento e fiscalização dos seus contratos de assistência técnica. 
39.2	Acrescentaram que havia uma separação de competências desses órgãos, previstas no Decreto 7215/2010, em virtude das especificidades e particularidades no público beneficiário da assistência técnica. O MDA atendia exclusivamente o público oriundo da Agricultura Familiar, enquanto o Incra tinha como público alvo os trabalhadores rurais assentados da reforma agrária.
39.3	O MDA publicou o Manual de Acompanhamento de Contratos de Ater para condução dos seus contratos de assistência técnica, e que não era extensível aos contratos firmados pelo Incra. Ou seja, o documento era de aplicação exclusiva nas ações de assistência técnica do ministério. 
39.4	Nesse sentido, e por esses motivos, as fiscalizações in loco realizadas sobre os Contratos 39000/2010 e 2000/2013 não teriam seguido os critérios contidos no item 6.2 do referido manual. E esse fato foi conversado e discutido pela equipe de fiscalização, que entendeu que poderia desenvolver critérios próprios de fiscalização in loco, que, apesar de não seguirem o mencionado manual, poderiam contemplar, nos relatórios de fiscalização, os registros e informações para uma avaliação precisa e eficiente das fiscalizações em campo. 
Análise técnica
39.5	De fato, cabe razão aos gestores quanto a não aplicação obrigatória do Manual de Acompanhamento de Contratos de Ater pelo Incra, uma vez que dispõe o art. 8º do Decreto 7.215/2010 que o acompanhamento de cada serviço contratado será exercido por monitoramento e fiscalização, na forma a ser disposta pelo MDA e pelo Incra.  
39.6	Isso, todavia, não exime a Autarquia de registrar nos seus relatórios de fiscalização importantes itens de verificação, tais como: a comprovação da efetiva realização das atividades e dos quantitativos atingidos pela entidade executora na execução do contrato; os prazos e cronogramas de execução; a adequação dos serviços prestados e o atendimento às especificações das atividades individuais e coletivas, como duração em horas, número de participantes, temas abordados, etc. 
39.7	Esses itens constam do item 6.2 do Manual de Acompanhamento de Contratos de Ater, ao qual não é obrigado o Incra, mas deveriam fazer parte dos controles internos da Autarquia para serem utilizados nas fiscalizações, pois a ausência dessas verificações tem o potencial de comprometer a quantidade e qualidade dos serviços de Ater prestados pela empresa contratada.   
39.8	Justificaram os gestores que foram seguidos critérios próprios de fiscalização in loco, que, contemplariam os registros e informações para uma avaliação precisa e eficiente das fiscalizações em campo. No entanto, não foram especificados quais teriam sido esses critérios utilizados, e de que forma atenderiam de maneira similar às verificações contidas no referido manual. 
39.9	Nesse sentido, não devem ser acatadas as razões de justificativa dos gestores do Incra para o ponto em questão. 
40.	Item 'd' da audiência (ausência de menção nos relatórios de fiscalização da aplicação de questionários junto aos técnicos do CFAC, quanto a rotinas, cumprimento de prazos, forma e métodos empregados na execução do contrato, nem junto aos agricultores, quanto à satisfação dos serviços prestados; conforme prescrito no item 6.3 do Manual de Acompanhamento de Contratos de Ater e em modelos destes questionários nos Anexos III e IV do Manual, respectivamente) . 
Das razões de justificativas dos Srs. Manoel Messias de Meneses Freire, Leonardo Góes Silva e André Luiz Bomfim Ferreira (peça 83, p. 9-10) 
40.1	Da mesma forma que o item anterior, a equipe que fiscalizou os Contratos CRT/SE/39.000/2010 e 2000/2013 entendeu que os modelos previstos no Manual de Acompanhamento de Contratos de Assistência Técnica do extinto Ministério do Desenvolvimento Agrário - MDA não eram aplicáveis aos serviços de assistência técnica prestados em contratos do INCRA.
40.2	Todavia, ainda que o Incra/SE não tenha utilizado o referido manual pelos motivos já expostos, acrescentaram os gestores que não deixaram de adotar as providências próprias e internas visando a fiscalização e o acompanhamento das atividades dos técnicos da prestadora dos serviços. Teria o Incra/SE optado pela não aplicação pontual de questionários individuais, por entender que os mesmos poderiam não trazer os resultados necessários. Em contrapartida, realizara as seguintes ações: 
	a) Seminários de Planejamento - o primeiro para discutir os serviços e metas propostas, e planejar as atividades. O segundo, em média, seis meses após o início do contrato, para avaliar se as ações realizadas no primeiro semestre contribuíram com o desenvolvimento das famílias assentadas, e também para planejar as atividades e ações do segundo semestre; 
	b) Reunião da Equipe Técnica local - quinzenalmente, para planejar as ações, tratar das dificuldades encontradas e trazer informações para a reunião mensal dos coordenadores dos Núcleos Operacionais; 
	c) Reunião Estadual com os coordenadores dos Núcleos Operacionais existentes nos contratos - uma vez por mês com todos os coordenadores, para discutir e avaliar as ações realizadas em cada Núcleo Operacional, as dificuldades encontradas, e também definir as atividades prioritárias a serem realizadas no período subsequente; 
	d) Seminário de Avaliação das equipes técnicas da prestadora dos serviços - próximo ao final do contrato, com a participação de representantes dos assentamentos e os fiscais do Incra para dialogar diretamente com os assentados beneficiários da assistência técnica, a respeito da satisfação dos mesmos sobre os serviços prestados, sobre a atuação dos profissionais da contratada. 
40.3	Afirmam que a não adoção dos modelos contidos no Manual de Acompanhamento de ATER, por parte do INCRA/Sergipe, não comprometeu o monitoramento e a avaliação das equipes técnicas da prestadora dos serviços, pois o Incra desenvolveu uma rotina considerada própria e adequada, com o objetivo de acompanhamento das ações dos profissionais contratados.
Análise técnica
40.4	Da mesma forma que no item anterior, cabe razão aos gestores quanto a não aplicação obrigatória do Manual de Acompanhamento de Contratos de Ater pelo Incra, uma vez que dispõe o art. 8º do Decreto 7.215/2010 que o acompanhamento de cada serviço contratado será exercido por monitoramento e fiscalização, na forma a ser disposta pelo MDA e pelo Incra.  
40.5	Isso, todavia não exime a Autarquia de acompanhar os trabalhos dos técnicos do CFAC e a satisfação dos serviços prestados junto aos assentados. 
40.6	Afirmaram os gestores que não utilizaram os modelos contidos no Manual de Acompanhamento de ATER, mas que isso não comprometeu o monitoramento e a avaliação das equipes técnicas da prestadora dos serviços. 
40.7	Diferentemente do que ocorreu no item anterior, os responsáveis não só mencionaram que adotaram providências próprias e internas visando a fiscalização e o acompanhamento das atividades dos técnicos da prestadora dos serviços, mas também especificaram as ações desenvolvidas ao longo da execução dos contratos. 
40.8	Essas ações se referem à realização de seminários de planejamento, reuniões com a equipe técnica, reunião com os coordenadores das equipes e seminário de avaliação. Conforme discriminado acima, vê-se que as ações propostas suprem o que consta do item 6.3 do Manual de Acompanhamento de Contratos de Ater e em modelos destes questionários nos Anexos III e IV do Manual, sendo suficiente para o saneamento desse ponto. 
41.	Item 'e' da audiência (falta de visão comparativa entre o planejado e o executado nos relatórios de fiscalização, indício de que a fiscalização in loco dos contratos não se baseou na proposta técnica, no cronograma e nos relatórios de execução apresentados pela entidade executora, conforme procedimento prescrito no item 6.3 do Manual de Acompanhamento de Contratos de Ater) . 
Das razões de justificativas do Sr. Manoel Messias de Meneses Freire, Leonardo Góes Silva e do Sr. André Luiz Bomfim Ferreira (peça 83, p. 11) 
41.1	Os gestores fizeram os seguintes esclarecimentos (peça 83, p. 11) : 
	a) que os pagamentos realizados tinham como base os relatórios técnicos de atividades desenvolvidos pelos profissionais da empresa contratada;  
	b) que esses profissionais identificavam as atividades realizadas e os quantitativos dos serviços prestados nos relatórios técnicos, e a equipe de fiscalização do Incra/SE fazia a comparação entre o que havia sido realizado e o que foi planejado; 
	c) que cabe destacar que, em diversos relatórios de análise emitidos pela fiscalização do Incra, constam informações sobre indeferimentos de informações constantes dos relatórios técnicos de atividades, o que mostra que havia uma análise comparativa entre o planejado e o executado. 
Análise técnica
41.2	Dizem os gestores que os pagamentos realizados pelo Incra/SE tinham por base os relatórios técnicos de atividades desenvolvidos pelos profissionais da empresa contratada. Todavia, os relatórios elaborados pela empresa eram muito simplórios, sem apresentar de forma detalhada um comparativo entre o que foi planejado e o executado. Os técnicos do CFAC, de forma resumida, identificavam as atividades realizadas e os quantitativos dos serviços prestados. 
41.3	Os relatórios de fiscalização in loco do Incra/SE não descreveram o que foi feito para cada meta estipulada e os resultados alcançados em relação ao que foi planejado nem houve menção ao cronograma previsto na proposta técnica. Esses relatórios, de forma padrão, faziam um relato das  atividades realizadas pela empresa contratada em determinado assentamento, sem o estabelecimento de critérios comparativos entre o planejado e o executado. 
41.4	Também não se observou nos relatórios de fiscalização do Incra/SE o quanto de cada meta teria sido realizado. 
41.5	Dessa forma, também para esse ponto não se deve acatar as razões de justificativa apresentadas pelos responsáveis. 
42.	Item 'f' da audiência (ausência de padronização para o relatório de fiscalização, bem como não é seguido o modelo posto no Anexo II do Manual de Acompanhamento de Contratos de Ater) . 
Das razões de justificativas do Sr. Manoel Messias de Meneses Freire, Leonardo Góes Silva e do Sr. André Luiz Bomfim Ferreira (peça 83, p. 11-12) 
42.1	Salientaram que, embora não se tenha utilizado o Manual de Acompanhamento da ATER do extinto MDA, os relatórios adotados pela equipe de fiscalização do Incra/SE seguiram um modelo próprio de padronização, contendo informações e dados que permitiam uma maior segurança nas fiscalizações de campo que foram realizadas.
42.2	Ponderaram que suas atuações foram no sentido de proporcionar todas as condições para que as ações pactuadas no contrato fossem plenamente executadas, acompanhadas e fiscalizadas.
42.3	Acrescentaram que a equipe de servidores do Incra/SE que fiscalizou os serviços de campo inicialmente prestados, na sua concepção, atuou com zelo, responsabilidade e dedicação; além de possuírem perfis técnicos e acadêmicos compatíveis e vinculados aos serviços prestados.
42.4	Destacaram que não ocorreram situações comprometedoras ou que pudessem aludir a possíveis falhas nas fiscalizações realizadas nos contratos, ou mesmo eventuais prejuízos às famílias assentadas beneficiadas pela Assistência Técnica.
Análise técnica
42.5	De fato, como visto antes, a Autarquia não estava obrigada a seguir a padronização do relatório de fiscalização, previsto no Anexo II do Manual de Acompanhamento de Contratos de Ater. No geral, as informações constantes nesses relatórios contemplam aquelas previstas no referido manual. 
42.6	Sem adentrar no mérito do conteúdo dos relatórios de fiscalização do Incra/SE, observa-se que o fato de não ser adotado o modelo padrão de relatório do Anexo II do Manual de Acompanhamento de Contratos de Ates, não pode ser visto empecilho para que se possa produzir um bom registro de fiscalização.  
42.7	Quanto ao argumento dos gestores de que não ocorreram situações comprometedoras ou que pudessem aludir a possíveis falhas nas fiscalizações realizadas nos contratos, ou mesmo eventuais prejuízos às famílias assentadas beneficiadas pela assistência técnica, esse tema já foi examinado em itens anteriores, não sendo necessário retornar ao assunto. 
42.8	Dessa forma, sugere-se, para esse ponto da citação, aceitar-se as razões de justificativa dos responsáveis. 
43.	Ao final dos exames dos seis pontos da audiência, as razões de justificativa apresentadas não foram acatadas para as alíneas 'a', 'b', 'c' e 'e'. Dessa forma, como para a maioria dos pontos elencados no ofício de audiência os responsáveis não tiveram as suas razões de justificativas acatadas, sugere-se aplicar-lhes a multa prevista no art. 58, inciso II, da Lei 8.443/1992. 
CONCLUSÃO
44.	Após a realização de audiências dos gestores do Incra/SE, os Srs.  Jorge Tadeu Jatobá Correia, Manoel Messias de Meneses Freire, Leonardo Góes Silva e André Luiz Bomfim Ferreira, para apresentarem razões de justificativa para falhas na fiscalização in loco, observadas no Relatório de Fiscalização 209/2016, os responsáveis notificados apresentaram as suas respostas, que foram examinadas nesta instrução. 
45.	O Sr. Jorge Tadeu Jatobá Correia informou que não atuou no Contrato CRT/SE/2000/2013, e acompanhou apenas a execução do Contrato CRT/SE/39000/2010, entre 18/4/2011 até 28/6/2011. 
45.1	Considerou-se que esse gestor não atuou efetivamente na gestão dos contratos, objetos dessa representação, e que por isso não seria razoável atribuir-lhe responsabilidade por eventuais falhas/irregularidades previstas nos itens da referida audiência. Nesse sentido, sugeriu-se excluí-lo da relação processual.     
46.	Os demais gestores encaminharam as mesmas razões de justificativas, motivo pelo qual foram examinadas em conjunto. 
47.	Para os itens da audiência 'a', 'b', 'c' e 'e', os gestores não conseguiram apresentar razões de justificativa razoáveis para saneamento dos pontos. Dessa forma, sugeriu-se que fosse aplicada a eles a multa prevista no art. 58, inciso II, da Lei 8.443/1992. .
47.1	Em consulta ao Siape, peça 87, verificou-se que os Srs. Leonardo Góes Silva e André Luiz Bomfim Ferreira mantêm vínculos com a Superintendência Regional do Incra no Estado de Sergipe (Incra/SE) . 
Avaliação da Responsabilidade
48.	A partir da matriz de responsabilização, constante do Anexo I, examinou-se os elementos de convicção que evidenciaram a responsabilidade dos gestores, uma vez que as suas razões de justificativas apresentadas não foram, na sua maioria, acatadas. 
48.1	A responsabilidade dos Srs. Manoel Messias de Meneses Freire, Leonardo Góes Silva e André Luiz Bomfim Ferreira decorreram da deficiente fiscalização e acompanhamento durante a execução dos Contratos 39000/2010 e 2000/2013 por parte dos responsáveis, o que resultou em execução insatisfatória ou parcial dos serviços de Ater contratados, em baixo aproveitamento por parte dos agricultores dos serviços de Ater prestados pelo CFAC; e em indícios de não atingimento das metas e ações previstas nas contratações de serviços de Ater em relação aos principais objetivos do Pnater. 
PROPOSTA DE ENCAMINHAMENTO
49.	Ante todo o exposto, submetem-se os autos à consideração superior, propondo:
49.1 	conhecer da presente Representação, nos termos dos arts. 235 e 237, inciso VI, do Regimento Interno deste Tribunal, para, no mérito, considerá-la, em parte, procedente;
49.2 	excluir da presente relação processual o Sr. Jorge Tadeu Jatobá Correia, tendo em vista a sua reduzida participação na execução dos Contratos 39000/2010 e 2000/2013;   
49.3	rejeitar as razões de justificativa apresentadas pelos Srs. Manoel Messias de Meneses Freire, Leonardo Góes Silva e André Luiz Bomfim Ferreira, e aplicar-lhes a multa prevista no art. 58, inciso II, da Lei 8.443/1992, fixando-lhes o prazo de quinze dias, a contar da notificação, para que comprovem, perante o Tribunal (art. 214, inciso III, alínea 'a', do Regimento Interno/TCU) , o recolhimento das dívidas ao Tesouro Nacional, atualizadas monetariamente desde a data do acórdão até a do efetivo recolhimento, se forem pagas após o vencimento, na forma da legislação em vigor;  em virtude das seguintes ocorrências: 
	a) realização de fiscalização in loco dos serviços de Ater por sorteio ou outros meios, sem a utilização do método matemático de amostragem previsto no Anexo II da Portaria Incra 581/2010, e prescrito no art. 4º, § 2º deste mesmo normativo, para ser utilizado nesta fiscalização, e em consonância com o art. 8º, §1º, inciso II, do Decreto 7.215/2010 (Item 37 e demais subitens) ; 
	b) ocorrência de grande lapso temporal entre a realização do serviço de assistência técnica (Ater) prestado pela entidade contratada (CFAC) e a fiscalização in loco realizada pelo Incra/SE, fato evidenciado na maioria dos relatórios de acompanhamento e fiscalização do Incra (peças 10 e 11 do TC 013.6122016-6) , e confirmados pelos próprios técnicos da Autarquia nesses mesmos relatórios, o que prejudicou a aferição dos serviços prestados (Item 38 e demais subitens) ; 
	c) ausência nos relatórios de fiscalização do Incra/SE de registros detalhados que indicassem a avaliação exata e suficiente de três dos cinco principais itens de verificação da fiscalização in loco relacionados no item 6.2 do Manual de Acompanhamento de Contratos de Ater, quais sejam: a comprovação da efetiva realização das atividades e dos quantitativos atingidos pela entidade executora na execução do contrato; os prazos e cronogramas de execução; a adequação dos serviços prestados e o atendimento às especificações das atividades individuais e coletivas, como duração em horas, número de participantes, temas abordados, etc (Item 39 e demais subitens) ; 
	d) falta de visão comparativa entre o planejado e o executado nos relatórios de fiscalização, indício de que a fiscalização in loco dos contratos não se baseou na proposta técnica, no cronograma e nos relatórios de execução apresentados pela entidade executora, conforme procedimento prescrito no item 6.3 do Manual de Acompanhamento de Contratos de Ater (item 40 e demais subitens) . 
49.4 	determinar à Superintendência Regional do Incra no Estado de Sergipe (Incra/SE) , com fundamento no artigo 28, inciso I, da Lei 8.443/1992, que, no caso de não atendimento às notificações, providencie o desconto integral ou parcelado da remuneração dos Srs. Leonardo Góes Silva e André Luiz Bomfim Ferreira dos valores relativos às multas que lhes foram aplicadas, observado o limite previsto no art. 46, § 1º, da Lei 8.112/1990;
49.5 	autorizar, desde logo, caso solicitado, o pagamento das dívidas em até 36 parcelas mensais e consecutivas, nos termos do art. 26 da Lei 8.443/1992 c/c o art. 217 do Regimento Interno, fixando-lhes o prazo de quinze dias, a contar do recebimento da notificação, para comprovarem perante o Tribunal o recolhimento da primeira parcela, e de trinta dias, a contar da parcela anterior, para comprovar o recolhimento das demais parcelas, devendo incidir sobre cada valor mensal, atualizado monetariamente, os juros de mora devidos, na forma prevista na legislação em vigor, alertando a responsável de que a falta de comprovação do recolhimento de qualquer parcela importará o vencimento antecipado do saldo devedor, nos termos do art. 217, § 2º, do RI/TCU;
49.6 	autorizar, nos termos do art. 28, inciso II, da Lei 8.443/1992, desde logo, a cobrança judicial das dívidas a que se referem o item 49.3, caso não atendidas as notificações ou seja impossível o desconto em folha de pagamento;
49.7	arquivar os autos, nos termos do art. 169, inciso V, do Regimento Interno do TCU, após as comunicações processuais pertinentes e demais providências decorrentes do julgamento."
	É o relatório.

não há

Não atuou.

REPRESENTAÇÃO ORIGINADA DE AUDITORIA. CONTRATOS DE PRESTAÇÃO DE SERVIÇOS DE ASSISTÊNCIA TÉCNICA E EXTENSÃO RURAL. DEFICIÊNCIAS NO ACOMPANHAMENTO E NA FISCALIZAÇÃO DA EXECUÇÃO DOS CONTRATOS. AUDIÊNCIA DOS GESTORES DO INCRA/SE. APRESENTAÇÃO DAS JUSTIFICATIVAS. ACOLHIMENTO. CONHECIMENTO. PROCEDÊNCIA PARCIAL. DETERMINAÇÕES. ARQUIVAMENTO.

REPRESENTAÇÃO (REPR)

Secretaria do TCU no Estado de Sergipe (Sec-SE).

Trata-se de representação autuada em atendimento aos itens 9.2.2 e 9.2.3 do Acórdão 1317/2017-TCU-Plenário (TC Processo 013.612/2016-6) , que apreciou auditoria realizada com vistas à verificação da conformidade das contratações realizadas pela Superintendência Regional do Incra no Estado de Sergipe (Incra/SE) no período de 2010 a 2015, para prestação de serviços de assistência técnica e extensão rural (Ater) .
2.	A fiscalização abordou especificamente as contratações de serviços de Ater envolvendo a ONG Centro Comunitário de Formação Agropecuária Dom José Brandão de Castro (CFAC) , efetuadas por meio dos Contratos 39000/2010 e 2000/2013. Conforme verificado, os contratos firmados entre o Incra/SE e a referida ONG representaram cerca de 70% do gasto corrente daquela unidade regional desde o ano de 2012. Ressalte-se que o volume de recursos fiscalizados chegou ao montante aproximado de R$ 52 milhões em valores liquidados nos exercícios de 2011 a 2015.
3.	Ao examinar o relatório, o Tribunal considerou que questões relativas à conformidade originalmente previstas no planejamento não haviam sido abordadas. Portanto, havia a necessidade de refazer os trabalhos quanto aos seguintes pontos relacionados à contratação de serviços finalísticos pelo Incra/SE:
	a) a conformidade do processo de contratação com os requisitos legais e regulamentares, incluindo a existência de projeto básico ou termo de referência contendo descrição suficiente dos serviços;
	b) a contratação de entidades com condições técnicas e operacionais, assim como atribuições estatutárias para executar o objeto;
	c) a existência de justificativa técnica e a verificação da compatibilidade dos preços com o mercado nas contratações por meio de dispensa;
	d) a verificação de ocorrência de direcionamento de licitação ou de chamada pública;
	e) a conformidade dos contratos com os requisitos legais e regulamentares, bem assim com os termos dos editais e da proposta vencedora;
	f) a realização de pagamentos conforme as medições, a legislação e o contrato.
4.	Após reanálise da documentação pertinente, a então Secex/SE não identificou irregularidades ou anormalidades atinentes às questões acima alinhadas.
5.	No tocante aos aspectos operacionais, esta Corte entendeu que haviam sido adequadamente respondidas as questões de auditoria. As principais constatações foram:
	a) indícios de execução insatisfatória ou parcial dos serviços;
	b) baixo aproveitamento por parte dos agricultores dos serviços de Ater prestados;
	c) indícios de não atingimento das metas e ações previstas;
	d) falhas na fiscalização in loco, incluindo a não utilização de métodos amostrais previstos nos normativos; significativo lapso temporal entre a realização dos serviços e a fiscalização; avaliação deficiente quanto aos quantitativos, prazos, cronogramas, etc., conforme estava previsto no Manual de Acompanhamento de Contratos de Ater; relatórios desacompanhados de questionários individuais aplicados aos técnicos e agricultores envolvidos, consoante previsão do manual; ausência de comparação entre o planejado e o executado; e, ausência de padronização dos relatórios de fiscalização segundo o modelo previsto no manual.
6.	Com relação às constatações das alíneas "a" a "c", a então Secex/SE ponderou que as ocorrências foram levantadas a partir de entrevistas com alguns assentados insatisfeitos, o que inviabilizava a precisa avaliação dos serviços prestados. Assim, a unidade técnica entendeu que, embora as ocorrências indicassem a execução deficiente dos contratos, não se poderia concluir pela existência de dano objetivamente quantificável. 
7.	Em despacho, concordei com esse parecer. De fato, as constatações originaram-se de levantamento de informações realizado com base em amostra selecionada sem a aplicação da técnica necessária para fundamentar a generalização dos resultados. Ademais, não se verificaram inconsistências nos processos de pagamento, os quais continham toda a documentação exigida para atesto e liquidação das despesas. Portanto, restou prejudicada a apuração de eventuais danos.
8.	Por outro lado, a unidade técnica considerou que as referidas falhas decorreram das deficiências no acompanhamento e na fiscalização dos Contratos 39000/2010 e 2000/2013 (vide item 5.d retro) . Por conseguinte, foi promovida a audiência dos gestores Jorge Tadeu Jatobá Coreia, Manoel Messias de Meneses Freire, Leonardo Goes Silva e André Luiz Bomfim Ferreira, Superintendentes do Incra/SE no período de 2011 a 2016.
9.	O Sr. Jorge Tadeu Jatobá Correia demonstrou que exerceu a função de Superintendente apenas durante três meses de vigência do Contrato 39000/2010, o que levou a instrução a considerar que não seria razoável responsabilizá-lo por eventuais falhas no acompanhamento da avença. Consequentemente, foi proposto excluir o gestor da relação processual.
10.	Manifesto-me de acordo com essa proposta.
11.	Os demais responsáveis, que acompanharam a execução de um ou dos dois contratos em períodos a partir de um ano, justificaram que:
	a) conquanto não tenham sido empregados os métodos amostrais previstos no Anexo II da Portaria 581/INCRA/2010, o número de fiscalizações realizadas ao longo da vigência dos contratos foi superior ao estipulado pela referida portaria, não se observando prejuízo;
	b) os relatórios dos serviços executados continham todas as informações exigidas pelo art. 23 da Lei 12.188/2010, tendo sido a liquidação da despesa efetuada com fundamento nessa documentação;
	c) as equipes de fiscalização eram compostas por servidores efetivos do Incra, com perfis profissionais e atribuições funcionais compatíveis com a tarefa;
	d) os relatórios de execução tinham periodicidade mensal e apresentavam significativo volume de informações, que precisavam ser analisadas e conferidas;
	e) o Manual de Acompanhamento de Contratos de Ater fora editado pelo MDA para fiscalização dos contratos relativos à agricultura familiar; já o Incra efetuava o acompanhamento dos contratos relacionados à assistência técnica e extensão rural nos assentamentos originados de reforma agrária, o que demandava a aplicação de critérios distintos;
	f) assim como não havia obrigatoriedade de observância ao manual do MDA, também não havia obrigatoriedade em aplicar os questionários nele previstos; em vez disso, foram realizados seminários e reuniões técnicas;
	g) os relatórios de atividades executadas eram confrontados com as atividades planejadas, sendo que, em vários relatórios de fiscalização, constam indeferimentos de informações constantes dos relatórios técnicos de atividades;
	h) os relatórios do Incra seguiam um modelo próprio de padronização, diferente do manual editado pelo MDA.
12.	 A unidade técnica acolheu apenas as alegações relativas à não utilização de questionários e modelos de relatório previstos no Manual de Acompanhamento de Contratos de Ater do MDA, vez que a observância a essa norma não era obrigatória no âmbito do Incra. 
13.	Com respeito aos demais pontos questionados, a instrução não acatou as justificativas, consoante sintetizado a seguir:
	a) a não utilização da metodologia de amostragem configurou descumprimento ao Anexo II da Portaria 581/INCRA/2010, não tendo sido especificados o motivo e as vantagens dessa alteração;
	b) ocorreram lapsos de três a seis meses entre as épocas de prestação dos serviços e de fiscalização, tendo os técnicos do Incra/SE registrado que essa demora prejudicou a aferição da quantidade e qualidade dos serviços;
	c) embora os critérios previstos no manual não se aplicassem ao Incra, não foram especificados os critérios de acompanhamento utilizados pela entidade;
	d)   os relatórios produzidos pela contratada eram sucintos e os relatórios de fiscalização do Incra não continham a aferição das metas e resultados.
14.	Destacando que os demais problemas observados na auditoria resultaram das deficiências de fiscalização, a então Secex/SE entendeu caracterizada a responsabilidade dos gestores e propôs a aplicação da multa do art. 58, inciso II, da Lei 8.443/1992 aos Srs. Manoel Messias de Meneses Freire, Leonardo Goes Silva e André Luiz Bomfim Ferreira.
15.	Embora reconheça que o acompanhamento dos Contratos 39000/2010 e 2000/2013 apresentou-se falho, penso que não cabe a aplicação de sanção aos ex-Superintendentes.
16.	Segundo avalio, não ficou caracterizada negligência ou desídia da parte dos dirigentes da unidade estadual na supervisão dos trabalhos de fiscalização da execução dos contratos. 
17.	Conforme demonstrado pelos responsáveis em suas justificativas, a aplicação do método de amostragem previsto na Portaria 581/INCRA/2010 resultava no quantitativo de 402 famílias (ou aproximadamente 2.010 pessoas, caso considerada a família composta por 5 membros) a serem incluídas na fiscalização dos dois contratos (fls. 14/17-peça 83 e 05/08-peça 85) . No entanto, foram realizadas entrevistas/fiscalizações com 3.960 beneficiários (ou 792 famílias, utilizando-se o mesmo critério) . Ainda segundo os justificantes, optou-se por estender a amostra em razão das pequenas dimensões territoriais do Estado de Sergipe e da facilidade de acesso à maioria dos projetos de assentamento atendidos. 
18.	Em vista disso, conclui-se que, apesar de ter havido inobservância à metodologia normatizada, não se pode falar em prejuízo à atividade de acompanhamento, pois os gestores intentaram realizar maior número de fiscalizações do que o previsto. Nesse caso, restaria como reprovável a falta de registro prévio das justificativas para afastamento do método matemático preconizado pela portaria. Contudo, essa falha pode ser relevada, eis que tem natureza formal.    
19.	Ademais, há evidência de que os gestores deram cumprimento às orientações do art. 4º, caput, da Portaria 581/INCRA/2010 na designação da equipe de fiscalização dos contratos, com ênfase na formação profissional. De acordo com a Ordem de Serviço/INCRA/SR-23/SE 75/2011 (fls. 26/27-peça 83) , a equipe era composta integralmente por servidores efetivos da autarquia, sendo uma ocupante do cargo de Analista em Reforma e Desenvolvimento Agrário como asseguradora dos serviços contratados; uma ocupante do cargo de Engenheira Agrônoma como fiscal do contrato; cinco servidores (incluindo agrônomo e analista) como fiscais de campo; e, um ocupante do cargo de Engenheiro Agrônomo, como suplente do assegurador e do fiscal. 
20.	Os relatórios de fiscalização colhidos pela equipe de auditoria da Secex/SE constantes das peças 05 e 06 destes autos demonstram também que havia padronização nos instrumentos de fiscalização e que era feita a comparação de atividades contratuais previstas e realizadas, ainda que com teor simplificado.   
21.	A documentação acostada ao processo permite concluir que as falhas na fiscalização decorreram, em significativa monta, de deficiências na metodologia de acompanhamento utilizada. Todavia, essas deficiências não podem ser pessoalmente imputadas aos Superintendentes, mas antes ao disciplinamento geral da matéria, que era incumbência da direção da autarquia, como se infere a partir da Portaria 581/INCRA/2010, em especial dos arts. 4º e 5º:
"Art. 4º. (...) 
§ 3º Para efeito de orientação quanto à forma de execução do monitoramento e fiscalização, o Incra sede capacitará os servidores responsáveis pelos contratos das Superintendências Regionais.
Art. 5º. (...) 
§ 2º A Diretoria de Desenvolvimento regulamentará todos os aspectos necessários para operacionalização do PRONATER."
22.	Quanto à intempestividade na realização dos acompanhamentos, é razoável entender que, em parte, a falha também foi ocasionada por deficiências na metodologia de acompanhamento. 
23.	De fato, nos relatórios incluídos nas peças 05 e 06, verificam-se situações em que ocorreram lapsos de mais de três meses entre a execução dos serviços e a fiscalização. Contudo, em alguns casos, observa-se que os acompanhamentos foram realizados no mês seguinte à prestação dos serviços. Em outros, tem-se que o trabalho de campo foi tempestivo, mas a finalização do relatório deu-se dois ou três meses depois. Conclui-se, assim, que a demora nas fiscalizações não era regra geral.
24.	Em face dessas considerações, cumpre acolher as razões de justificativa apresentadas pelos responsáveis quanto às falhas no acompanhamento do contrato. 
25.	Com relação às falhas operacionais destacadas no item 5 retro, cabe ressaltar que estas foram abordadas no TC Processo 013.612/2016-6 e ocasionaram a expedição de determinações corretivas direcionadas pelo Acórdão 1317/2017-TCU-Plenário à Superintendência do Incra em Sergipe. No contexto observado na auditoria, concluiu-se que não se poderia imputar, mas também não se poderia afastar, a responsabilidade dos dirigentes estaduais pelos problemas verificados. 
26.	No entanto, tudo indica que deficiências na contratação, execução e acompanhamento nos serviços de ATER, bem como da metodologia de acompanhamento estabelecida pelo Incra Sede, contribuíram para os péssimos resultados constatados nesta fiscalização, com baixo aproveitamento para os agricultores, embora R$ 52 milhões tenham sido gastos entre 2011 e 2015. Circunstância que se apresenta grave, por se tratar de enorme desperdício de recursos, descumprimento efetivo da missão fundamental do Incra e grande prejuízo às famílias de agricultores assentados. Por conseguinte, penso que se deva determinar ao Incra Sede que aprofunde a análise acerca da execução e acompanhamento dos Contratos 39000/2010 e 2000/2013 fim de avaliar as principais causas que levaram a esses resultados insatisfatórios, bem como verifique a ocorrência de situações semelhantes em outros Estados. 
27.	Considerando ainda que, apesar das grandes somas envolvidas, apenas o CFAC e a empresa Projetos Agroindustriais Ltda. (Proagi) participaram das Chamadas Públicas (Editais 1/2010 e 1/2012) que levaram à contratação, cumpre determinar ao Incra que também apure os motivos que ocasionaram o baixo quantitativo de participantes nos referidos processos licitatórios.        	   
Ante o exposto, manifesto-me por que o Tribunal aprove o acórdão que ora submeto à apreciação deste colegiado.
TCU, Sala das Sessões Ministro Luciano Brandão Alves de Souza, em 3 de março de 2020.
AUGUSTO SHERMAN CAVALCANTI 
Relator